---
title: "R Notebook"
output: github_document
editor_options: 
  markdown: 
    wrap: sentence
---

# **DADA2 Pipeline Tutorial (1.16)**

Ce tutoriel décrit l'utilisation de la version 1.16 du pipeline DADA2 appliqué à un petit ensemble de données multi-échantillons.
Un ensemble de fichiers fastq séquencés par Illumina est utilisé, ceci sont séparés (démultiplexés) par échantillon, et leurs codes-barres/adaptateurs ont déjà été retirés.

## **1) Getting ready**

Il faut tout d'abord installer le package dada2 s'il n'est pas encore installé.
Il faut ensuite charger le packages dada2.

```{r}
library(dada2); packageVersion("dada2")
```

Ensuite, il est nécessaire de télécharger les fichiers fastq en utilisant le terminal et la commande wget.
Le lien pour le fichier fastq est le suivant : <https://mothur.s3.us-east-2.amazonaws.com/wiki/miseqsopdata.zip> Après le téléchargement, le fichier doit être décompressé à l'aide de la commande unzip.
Enfin, il faut spécifier le chemin vers le dossier contenant les fichiers fastq.

```{r}
path <- "/home/rstudio/New_tuto_dada2/MiSeq_SOP" # CHANGE ME to the directory containing the fastq files after unzipping.
list.files(path)
```

On définit un objet fnFs auquel on assigne tout les fichiers forward et un objet fnRs auquel on assigne tout les fichiers reverse.

-   sort() : Cette fonction prend une liste d'éléments et les trie par ordre alphabétique.

-   list.files() permet de lister tous les fichiers d'un répertoire spécifié.

-   path : objet décrit auparavant, qui permet de donner le chemin vers les fichiers fastq

-   pattern : permet de spécifié que seuls les fichiers correspondant à un motif (e.g. "\_R1_001.fastq") seront listés.

-   full.names = TRUE : Cet argument indique que la fonction doit renvoyer les chemins complets des fichiers trouvés, ce qui est utile pour éviter toute ambiguïté concernant l'emplacement des fichiers.

```{r}
# Forward and reverse fastq filenames have format: SAMPLENAME_R1_001.fastq and SAMPLENAME_R2_001.fastq
fnFs <- sort(list.files(path, pattern="_R1_001.fastq", full.names = TRUE))
fnRs <- sort(list.files(path, pattern="_R2_001.fastq", full.names = TRUE))
```

La fonction sapply permet d'appliquer une fonction à l'ensemble de la liste.
Ici sapply est utilisé pour appliquer la fonction de sous-indexation ([), qui extrait le premier élément de chaque vecteur résultant de strsplit.
strsplit : divise chaque nom de fichier (obtenu par basename) en un vecteur de sous-chaînes, en utilisant le caractère underscore (\_) comme séparateur.
basename(fnFs) : extrait les noms de fichiers à partir d'un chemin complet, en supprimant le chemin d'accès.
Elle renvoie uniquement les noms de fichiers.

```{r}
# Extract sample names, assuming filenames have format: SAMPLENAME_XXX.fastq
sample.names <- sapply(strsplit(basename(fnFs), "_"), `[`, 1)
```

## **2) Inspecter les profils de qualité des lectures**rm

La fonction plotQualityProfile permet la visualisation de la distribution des scores de qualité en fonction de la position de la séquence pour le ou les fichiers fastq d'entrée.

```{r}
plotQualityProfile(fnFs[1:2])
```

```{r}
plotQualityProfile(fnRs[1:2])
```

<u>Filtrer et couper</u> Les lectures arrière ont une qualité nettement inférieure, surtout à la fin, ce qui est courant dans le séquençage Illumina.
Cela n'est pas trop préoccupant, car DADA2 intègre les informations de qualité dans son modèle d'erreur, ce qui rend l'algorithme robuste face à des séquences de moindre qualité.
Cependant, le fait de couper lorsque les qualités moyennes chutent améliorera la sensibilité de l'algorithme aux variantes de séquence rares.
Sur la base de ces profils, nous allons tronquer les lectures arrière à la position 160, où la distribution de la qualité s'effondre.

```{r}
# Place filtered files in filtered/ subdirectory
filtFs <- file.path(path, "filtered", paste0(sample.names, "_F_filt.fastq.gz"))
filtRs <- file.path(path, "filtered", paste0(sample.names, "_R_filt.fastq.gz"))
names(filtFs) <- sample.names
names(filtRs) <- sample.names
```

```{r}
out <- filterAndTrim(fnFs, filtFs, fnRs, filtRs, truncLen=c(240,160),
              maxN=0, maxEE=c(2,2), truncQ=2, rm.phix=TRUE,
              compress=TRUE, multithread=TRUE) # On Windows set multithread=FALSE
head(out)
```

```{r}
errF <- learnErrors(filtFs, multithread=TRUE)
## 33514080 total bases in 139642 reads from 20 samples will be used for learning the error rates.
```

```{r}
errR <- learnErrors(filtRs, multithread=TRUE)
## 22342720 total bases in 139642 reads from 20 samples will be used for learning the error rates.
```

```{r}
plotErrors(errF, nominalQ=TRUE)
```

La fonction dada: reçoit les donnés filtrées et applique le modèle de correction d'erreur pour obtenir les données corrigées.
La fonction dada prend en entrée des lectures d'amplification séquencées dédupliquées (les séquences identiques regroupées en une pour éviter les doublons) et renvoie la composition inférée de l'échantillon (ou des échantillons).
En d'autres termes, dada élimine toutes les erreurs de séquençage pour révéler les membres de la communauté séquencée dont les potentiels variants biologiques.

```{r}
dadaFs <- dada(filtFs, err=errF, multithread=TRUE)
```

```{r}
dadaRs <- dada(filtRs, err=errR, multithread=TRUE)
```

```{r}
dadaFs[[2]]
```

La fonction mergePairs permet de merger les séquences R1 et R2.
Cette fonction tente de fusionner chaque paire de lectures sens et anti-sens débruitée, en rejetant les paires qui ne se chevauchent pas suffisamment ou qui contiennent trop d'incompatibilités dans la région de chevauchement.
Remarque : cette fonction suppose que les fichiers fastq des lectures sens et anti-sens sont dans le même ordre.

```{r}
mergers <- mergePairs(dadaFs, filtFs, dadaRs, filtRs, verbose=TRUE)
# Inspect the merger data.frame from the first sample
head(mergers[[1]])
```

```{r}
seqtab <- makeSequenceTable(mergers)
dim(seqtab)
```

```{r}
# Inspect distribution of sequence lengths
table(nchar(getSequences(seqtab)))
```

```{r}
seqtab.nochim <- removeBimeraDenovo(seqtab, method="consensus", multithread=TRUE, verbose=TRUE)
dim(seqtab.nochim)
```

```{r}
sum(seqtab.nochim)/sum(seqtab)
```

```{r}
getN <- function(x) sum(getUniques(x))
track <- cbind(out, sapply(dadaFs, getN), sapply(dadaRs, getN), sapply(mergers, getN), rowSums(seqtab.nochim))
# If processing a single sample, remove the sapply calls: e.g. replace sapply(dadaFs, getN) with getN(dadaFs)
colnames(track) <- c("input", "filtered", "denoisedF", "denoisedR", "merged", "nonchim")
rownames(track) <- sample.names
head(track)
```

```{r}
library(dada2)
taxa <- assignTaxonomy(seqtab.nochim,"/home/rstudio/New_tuto_dada2/silva_nr99_v138.1_wSpecies_train_set.fa.gz?download=1", multithread=TRUE)
```

```{r}
taxa.print <- taxa # Removing sequence rownames for display only
rownames(taxa.print) <- NULL
head(taxa.print)
```

```{r}
unqs.mock <- seqtab.nochim["Mock",]
unqs.mock <- sort(unqs.mock[unqs.mock>0], decreasing=TRUE) # Drop ASVs absent in the Mock
cat("DADA2 inferred", length(unqs.mock), "sample sequences present in the Mock community.\n")
```

```{r}
mock.ref <- getSequences(file.path(path, "HMP_MOCK.v35.fasta"))
match.ref <- sum(sapply(names(unqs.mock), function(x) any(grepl(x, mock.ref))))
cat("Of those,", sum(match.ref), "were exact matches to the expected reference sequences.\n")
```

Bonus: Handoff to phyloseq

Import into phyloseq:

```{r}
library(phyloseq); packageVersion("phyloseq")
```

```{r}
library(Biostrings); packageVersion("Biostrings")
```

```{r}
library(ggplot2); packageVersion("ggplot2")
```

Création de la table de métadonnées

```{r}
theme_set(theme_bw())
samples.out <- rownames(seqtab.nochim)
subject <- sapply(strsplit(samples.out, "D"), `[`, 1)
gender <- substr(subject,1,1)
subject <- substr(subject,2,999)
day <- as.integer(sapply(strsplit(samples.out, "D"), `[`, 2))
samdf <- data.frame(Subject=subject, Gender=gender, Day=day)
samdf$When <- "Early"
samdf$When[samdf$Day>100] <- "Late"
rownames(samdf) <- samples.out
```

```{r}
ps <- phyloseq(otu_table(seqtab.nochim, taxa_are_rows=FALSE), 
               sample_data(samdf), 
               tax_table(taxa))
ps <- prune_samples(sample_names(ps) != "Mock", ps) # Remove mock sample
```

```{r}
dna <- Biostrings::DNAStringSet(taxa_names(ps))
names(dna) <- taxa_names(ps)
ps <- merge_phyloseq(ps, dna)
taxa_names(ps) <- paste0("ASV", seq(ntaxa(ps)))
ps
```

Visualize alpha-diversity:

```{r}
plot_richness(ps, x="Day", measures=c("Shannon", "Simpson"), color="When")
```

Ordinate:

```{r}
# Transform data to proportions as appropriate for Bray-Curtis distances
ps.prop <- transform_sample_counts(ps, function(otu) otu/sum(otu))
ord.nmds.bray <- ordinate(ps.prop, method="NMDS", distance="bray")
```

```{r}
plot_ordination(ps.prop, ord.nmds.bray, color="When", title="Bray NMDS")
```

Bar plot:

```{r}
top20 <- names(sort(taxa_sums(ps), decreasing=TRUE))[1:20]
ps.top20 <- transform_sample_counts(ps, function(OTU) OTU/sum(OTU))
ps.top20 <- prune_taxa(top20, ps.top20)
plot_bar(ps.top20, x="Day", fill="Family") + facet_wrap(~When, scales="free_x")
```
